---
title: "PF_ML"
format: pdf
editor: visual
---

## Entendimiento del negocio

### a. ¿Por qué se implementó el etiquetado frontal?

El Gobierno de México implementó el etiquetado frontal de advertencia en alimentos y bebidas en respuesta a una **grave crisis de salud pública** causada por las altísimas tasas de obesidad y enfermedades crónicas ligadas a la mala alimentación. México se había posicionado como líder mundial en obesidad infantil y segundo lugar en obesidad de adolescentes y adultos, lo que derivó en un incremento dramático de padecimientos como la diabetes. Tan solo en la última década, las muertes por diabetes alcanzaron niveles alarmantes. Frente a esta emergencia, el gobierno impulsó la modificación de la Norma Oficial NOM-051 para introducir un nuevo etiquetado frontal con sellos de advertencia. Este etiquetado entró en vigor el **1 de octubre de 2020** y busca informar de forma clara y visible sobre el exceso de azúcares, sodio, grasas y calorías en productos procesados, de modo que los consumidores puedan tomar decisiones más saludables.

### b. Diccionario de variables

| Variable | Tipo | Valores / Rango | Unidades | Definición |
|---------------|---------------|---------------|---------------|---------------|
| P1 | Categórica ordinal | 1-7, 9 | Calorías | Estima cuántas calorías diarias debe ingerir una persona similar |
| P3 | Categórica nominal | 1=Sí, 2=No, 9=NS/NR | — | Conocimiento de la existencia de info nutrimental |
| P4 | Categórica nominal | 1=Sí, 2=No, 9=NS/NR | — | Si lee o no la información nutrimental |
| P7 | Categórica ordinal | 1 a 5, 9 | — | Frecuencia con la que elige productos por información del empaque |
| Edad | Numérica continua | 20–112 | Años | Edad del entrevistado |
| Sexo | Categórica nominal | 1=Hombre, 2=Mujer | — | Sexo del entrevistado |
| Entidad federativa | Categórica | 1–32 | — | Estado de residencia |
| Dominio | Categórica | 1=Urbano, 2=Rural | — | Tipo de localidad |
| Región | Categórica | 1=Norte, 2=Centro, 3=CDMX, 4=Sur | — | Zona geográfica |
| Estrato | Categórica | 1–4 | — | Nivel socioeconómico |
| Estrato de diseño | Texto | ID | — | Identificador geográfico de estrato muestral |
| UPM de diseño | Texto | ID | — | Unidad Primaria de Muestreo |

> 💡 Los valores "9" en preguntas P1, P3, P4, y P7 representan "No sabe / No responde" y se tratan como NA.

------------------------------------------------------------------------

### c. Problemas de clasificación

#### i. Problema 1

**Objetivo:** Predecir si una persona **NO** lee la información nutrimental (P4).

-   Variable dependiente: `P4` ∈ Ω₀ = {NO, SI}
-   Valor de interés: "NO"
-   Predictoras: `P1`, `P3`, `Edad`, `Sexo`, `Entidad federativa`, `Dominio`, `Región`, `Estrato sociodemográfico`

#### ii. Problema 2

**Objetivo:** Predecir la **frecuencia** con que una persona elige productos por información del empaque (`P7`, valores ordinales del 1 al 5).

-   Variable dependiente: `P7`
-   Predictoras: mismas que en problema 1, pero **no se usa P4**

------------------------------------------------------------------------

### d. Lectura y preparación de los datos

```{r}
prob1 <- read.csv("datosTF.csv", header = TRUE)
```

i\. Crear 2 subconjuntos de datos, uno por problema.

```{r}
prob1 <- read.csv("datosTF.csv", header = TRUE)
```

```{r}
prob2 <- read.csv("datosTF.csv", header = TRUE)
```

ii\. Eliminar los renglones con NA y de las personas que no saben o no respondieron (código 9).

```{r}
nrow(prob1)  # antes
#quitar los NA haciendo que los 9 se conviertan en NA
prob1$P4[prob1$P4 == 9] <- NA
#quitanto na
prob1 <- na.omit(prob1)
nrow(prob1)  # despues
```

```{r}
nrow(prob2)  # antes
#parar 9s a na
prob2$P7[prob2$P7 == 9] <- NA
#pasamos a factor ordinal
prob2 <- na.omit(prob2)
nrow(prob2)  # despues
```

iii\. Sustituir en la variable dependiente el valor numérico por su significado (código).

```{r}
#para p1
# Convertir P4 numérico a "SI"/"NO"
prob1$P4 <- ifelse(prob1$P4 == 1, "SI", "NO")
prob1$P4 <- factor(prob1$P4, levels = c("NO","SI"))
```

```{r}
#para p2
prob2$P7 <- factor(prob2$P7, 
                   levels = 1:5,
                   labels = c("Nunca", "Casi nunca", "A veces", 
                              "Casi siempre", "Siempre"),
                   ordered = TRUE)
```

iv\. Reportar el número de renglones que quedó en cada uno.

```{r}
# Contar renglones en cada conjunto
nrow(prob1)  # Número de renglones en problema 1
nrow(prob2)  # Número de renglones en problema 
```

Problema 1.

2\. Entendimiento de los datos

Análisis estadístico de los rasgos del vector de características (apoyarse de gráficos, de tamaño apropiado)

a\. Número de datos faltantes por columna.

```{r}
#carga de datos
library(tidyverse)
problema1 <- read.csv("datosTF.csv", header = TRUE)
glimpse(problema1)   # estructura y tipos de datos
```

b\. Análisis univariado.

```{r}
#  Contar y mostrar NAs por columna
na_por_col <- colSums(is.na(problema1))
print(na_por_col)
```

```{r}
barplot(na_por_col,
        las   = 2,                          
        ylim  = c(0, 15000))
```

c\. Análisis de correlación.

```{r}

# Cargar datos
datos <- read.csv("datosTF.csv", header = TRUE)

# Paso 1: Crear variable binaria para P4 (1 = SI, 0 = NO, NA = no responde)
datos$P4_bin <- ifelse(datos$P4 == 1, 1,
                       ifelse(datos$P4 == 2, 0, NA))

# Paso 2: Eliminar filas donde P4_bin es NA
df_filtrado <- datos[!is.na(datos$P4_bin), ]

# Paso 3: Seleccionar variables numéricas incluyendo P3 y excluyendo P7
vars_numericas <- df_filtrado %>%
  select(P1, P3, EDAD, SEXO, ENT, DOMINIO, REGION, EST_DIS, UPM_DIS, ESTRATO)

# Paso 4: Calcular correlaciones con P4_bin
correlaciones <- cor(df_filtrado$P4_bin, vars_numericas)

# Paso 5: Asignar nombres legibles
nombres_legibles <- c(
  "P1 (calorías)", 
  "P3 (conoce info)", 
  "Edad", 
  "Sexo", 
  "Entidad", 
  "Dominio", 
  "Región", 
  "Estrato diseño", 
  "UPM diseño", 
  "Estrato socioeconómico"
)

# Asegurarse que los nombres coincidan
names(correlaciones) <- nombres_legibles

# Paso 6: Ordenar y mostrar
correlaciones_ordenadas <- sort(correlaciones, decreasing = TRUE)
correlaciones_ordenadas
```

d\. Realizar una comparación de la distribución de cada una de las variables con respecto a la variable de interés.

```{r}
# Cargar librerías
library(tidyverse)

# Cargar datos limpios
prob1 <- read.csv("datosTF.csv", header = TRUE)
prob1$P4 <- ifelse(prob1$P4 == 1, "SI", "NO")
prob1$P4 <- factor(prob1$P4, levels = c("NO", "SI"))

str(prob1)

# ----------- Edad
ggplot(prob1, aes(x = P4, y = EDAD, fill = P4)) +
  geom_boxplot() +
  labs(title = "Distribución de Edad por respuesta en P4",
       x = "¿Lee información nutrimental?",
       y = "Edad") +
  scale_fill_manual(values = c("NO" = "purple", "SI" = "forestgreen")) +
  theme_minimal()


# ----------- P1, calorías estimadas
ggplot(prob1, aes(x = as.factor(P1), fill = P4)) +
  geom_bar(position = "fill") +
  labs(title = "Distribución de P1 (calorías) por respuesta en P4",
       x = "Categoría de calorías estimadas",
       y = "Proporción",
       fill = "P4") +
  theme_minimal()


# ----------- P3, tabla nutrimental
ggplot(prob1, aes(x = as.factor(P3), fill = P4)) +
  geom_bar(position = "fill") +
  labs(title = "Conocimiento de info nutrimental (P3) por P4",
       x = "P3: ¿Conoce info nutrimental?",
       y = "Proporción",
       fill = "P4") +
  theme_minimal()


# ----------- Sexo
ggplot(prob1, aes(x = as.factor(SEXO), fill = P4)) +
  geom_bar(position = "fill") +
  labs(title = "Distribución de Sexo por respuesta en P4",
       x = "Sexo (1 = Hombre, 2 = Mujer)",
       y = "Proporción",
       fill = "P4") +
  theme_minimal()



# ----------- Región
ggplot(prob1, aes(x = as.factor(REGION), fill = P4)) +
  geom_bar(position = "fill") +
  labs(title = "Distribución por Región geográfica y lectura P4",
       x = "Región (1 = Norte, ..., 4 = Sur)",
       y = "Proporción",
       fill = "P4") +
  theme_minimal()



# ----------- Dominio 
ggplot(prob1, aes(x = as.factor(DOMINIO), fill = P4)) +
  geom_bar(position = "fill") +
  labs(title = "Distribución de zona (Dominio) por P4",
       x = "Dominio (1 = Urbano, 2 = Rural)",
       y = "Proporción",
       fill = "P4") +
  theme_minimal()




# ----------- Estrato sociodemográfico
ggplot(prob1, aes(x = as.factor(ESTRATO), fill = P4)) +
  geom_bar(position = "fill") +
  labs(title = "Distribución por nivel socioeconómico (Estrato) y P4",
       x = "Estrato (1 = Bajo ... 4 = Alto)",
       y = "Proporción",
       fill = "P4") +
  theme_minimal()



# ----------- Entidad Federativa (ENT)
ggplot(prob1, aes(x = as.factor(ENT), fill = P4)) +
  geom_bar(position = "fill") +
  labs(title = "Distribución por Entidad Federativa y lectura de info nutrimental (P4)",
       x = "Entidad federativa (1 a 32)",
       y = "Proporción",
       fill = "P4") +
  theme_minimal()
```

e\. Otros análisis bivariados y/o multivariados.

f\. Escribir los hallazgos e información útil de este paso

-   **Edad** muestra una distribución distinta entre quienes leen y quienes no leen la información nutrimental. El gráfico de boxplot indica que las personas que **no leen tienden a ser ligeramente mayores**. Aunque la correlación es baja (r = -0.038), el patrón visual respalda esta diferencia. Agruparemos las edades por intervalos.

-   En **P1** (percepción de calorías que se deben consumir), se observó una **asociación importante con P4**. Aquellos que **no leen** las etiquetas se distribuyen de forma distinta entre las categorías calóricas, siendo más frecuentes en los extremos. Esta variable presentó la correlación **más fuerte con la variable objetivo** (r = -0.193), por lo que es una **predictora útil para modelado**.

-   En el caso de **P3**, la variable mostró **desviación estándar cero** al realizar la limpieza de datos, por lo que fue imposible calcular su correlación. Esto se debe a que, lógicamente, **si una persona responde “sí” en P4 (que lee la información), necesariamente debe haber respondido “sí” en P3 (que sabe que existe dicha información)**. Por esta razón, la variable **P3 está implícitamente contenida en P4**, y su inclusión no aporta valor explicativo adicional. **Pensamos eliminarla del modelo para evitar redundancia.**

-   Las variables **Sexo**, **Región**, **Dominio (zona urbana/rural)** y **Estrato socioeconómico** muestran patrones visuales diferenciables en las proporciones de lectura (P4), aunque sus **correlaciones individuales fueron bajas** (todas menores a r = ±0.06). Sin embargo, se sugiere conservarlas en el modelado, ya que podrían tener **efectos combinados o no lineales**, útiles en algoritmos como árboles de decisión.

-   Finalmente, variables técnicas como **Entidad federativa (ENT)**, **UPM de diseño** y **Estrato de diseño** presentaron correlaciones cercanas a cero. Aunque pueden ser útiles para análisis exploratorio o ajustes de diseño muestral, **se sugiere descartarlas para el modelado predictivo** si no se justifica su aporte explicativo.

3\. Preparación de los datos

Transformaciones e ingeniería de características, colocar criterio en que se basó cualquiera de las decisiones

a\. Omitir alguna característica, cambiar de numérica a texto o crear una nueva a partir de otras

```{r}
library(dplyr)
# Leer los datos originales
datos <- read.csv("datosTF.csv", header = TRUE)

# Copiar los datos a un nuevo data frame para trabajar
pruebas <- datos

# Eliminar las columnas

pruebas$EST_DIS <- NULL
pruebas$ENT <- NULL
pruebas$UPM_DIS <- NULL

# Crear nueva columna Edad_grupo
pruebas <- pruebas |> 
  mutate(Edad_grupo = case_when(
    EDAD >= 20 & EDAD <= 34 ~ "20–34",
    EDAD >= 35 & EDAD <= 49 ~ "35–49",
    EDAD >= 50 & EDAD <= 64 ~ "50–64",
    EDAD >= 65 & EDAD <= 80 ~ "65–80",
    EDAD > 80              ~ "80+"
  ))


colSums(is.na(pruebas))
# Confirmar los cambios
str(pruebas)
```

b\. Sustitución (imputación)

i\. De los valores NA.

ii\. De las respuestas de No sabe/No responde, si se considera apropiado o no.

```{r}
pruebas$P1[pruebas$P1 == 9] <- NA


pruebas$P3[is.na(pruebas$P3)] <- 9  # Convertir NA a 9

pruebas$P4[pruebas$P4 == 9] <- NA
pruebas$P7[pruebas$P7 == 9] <- NA


pruebas$P4[is.na(pruebas$P4)] <- 2
# Convertir P4 a binaria si es factor
pruebas$P4_bin <- ifelse(pruebas$P4 == "SI" | pruebas$P4 == 1, 1,
                         ifelse(pruebas$P4 == "NO" | pruebas$P4 == 2, 0, NA))


# Correlación con pares completos
cor.test(pruebas$P4_bin, as.numeric(pruebas$P3), use = "complete.obs")


table(pruebas$P3, useNA = "ifany")

table(pruebas$P4, useNA = "ifany")
table(datos$P4, useNA = "ifany")
```

```{r}
library(class)  # contiene la función knn

library(dplyr)
# Leer los datos originales
datos <- read.csv("datosTF.csv", header = TRUE)

# Copiar los datos a un nuevo data frame para trabajar
pruebas <- datos

pruebas$P7 <- NULL
pruebas$EST_DIS <- NULL
pruebas$ENT <- NULL
pruebas$UPM_DIS <- NULL

# Paso 1: Separar observaciones con y sin NA en P4
train_knn <- subset(pruebas, !is.na(P4))  # Datos completos (sí tienen P4)
test_knn  <- subset(pruebas, is.na(P4))   # Datos incompletos (falta P4)

# Paso 2: Seleccionar rasgos predictivos para k-NN
# Usa solo variables sin NA y numéricas/categóricas útiles
rasgos <- c( "EDAD", "SEXO", "DOMINIO", "REGION", "ESTRATO")

# Paso 3: Asegúrate de no tener NA en los rasgos seleccionados
train_knn <- train_knn[complete.cases(train_knn[, rasgos]), ]
test_knn  <- test_knn[complete.cases(test_knn[, rasgos]), ]

# Paso 4: Aplicar k-NN para predecir P4 en test_knn
P4_pred <- knn(train_knn[, rasgos],
               test_knn[, rasgos],
               cl = train_knn$P4,
               k = 5)

# Paso 5: Asignar las predicciones a test_knn
test_knn$P4 <- P4_pred

# Paso 6: Unir los datos imputados con los datos originales
pruebas_imputado <- rbind(train_knn, test_knn)


pruebas_completo <- rbind(train_knn, test_knn)
nrow(pruebas_completo)  # Debe dar 42207
str(pruebas_completo)

# Convertir P4 a binaria: SI (1) / NO (0)
pruebas_completo$P4_bin <- ifelse(pruebas_completo$P4 == 1 | pruebas_completo$P4 == "SI", 1,
                                  ifelse(pruebas_completo$P4 == 2 | pruebas_completo$P4 == "NO", 0, NA))

# Asegurarte que P3 esté en formato numérico
pruebas_completo$P3 <- as.numeric(pruebas_completo$P3)

# Calcular correlación
cor.test(pruebas_completo$P4_bin, pruebas_completo$P3, use = "complete.obs")

```

c\. En variables categóricas considerar

i\. Agrupar para no manejar demasiados valores.

-   La variable ENT (Entidad federativa), que originalmente tenía **32 niveles**, fue evaluada. Aunque es una variable relevante geográficamente, **no se incluyó en el modelado final**, ya que su granularidad y baja correlación con la variable objetivo (P4) no justificaban su uso.

    En caso de requerirse más adelante, podría agruparse en macrozonas como **Norte, Centro, CDMX y Sur**, ya representadas en la variable REGION.

ii\. Eliminar renglones con menos de 10 ocurrencias o agruparlos.

```{r}
table(pruebas_completo$P1)
table(pruebas_completo$P3)
table(pruebas_completo$P4)
table(pruebas_completo$SEXO)
table(pruebas_completo$DOMINIO)
table(pruebas_completo$REGION)
table(pruebas_completo$ESTRATO)
```

```{r}
# Filtrar casos con P1 o P3 igual a 9 y P4 distinto de 9
casos_inconsistentes <- subset(pruebas_completo, 
                                (P1 == 9 | P3 == 9) & P4 != 9)

# Mostrar cuántos casos hay
nrow(casos_inconsistentes)

# Opcional: ver tabla cruzada
table(casos_inconsistentes$P1, casos_inconsistentes$P4)
table(casos_inconsistentes$P3, casos_inconsistentes$P4)


# Leer los datos originales
datos <- read.csv("datosTF.csv", header = TRUE)
datos$P1[is.na(datos$P1)] <- 9
datos$P3[is.na(datos$P3)] <- 9

# Filtrar casos con P1 o P3 igual a 9 y P4 distinto de 9
casos_inconsistentes <- subset(datos, 
                                (P1 == 9 | P3 == 9) & P4 != 9)

# Mostrar cuántos casos hay
nrow(casos_inconsistentes)

# Opcional: ver tabla cruzada
table(casos_inconsistentes$P1, casos_inconsistentes$P4)
table(casos_inconsistentes$P3, casos_inconsistentes$P4)
```

iii\. Crear variables binarias.

d\. En variables cuantitativas, sean discretas o continuas, considerar.

i\. Omitir el percentil 1 y el 99 de los datos, para disminuir outliers.

ii\. Crear categorías por ejemplo en edad si es bebe, niño, adolescente, adulto y adulto mayor.

```{r}
library(dplyr)

pruebas <- pruebas |> 
  mutate(Edad_grupo = case_when(
    EDAD <= 30                  ~ "Joven",
    EDAD >= 31 & EDAD <= 45     ~ "Adulto joven",
    EDAD >= 46 & EDAD <= 60     ~ "Adulto",
    EDAD >= 61                  ~ "Adulto mayor"
  ))
```

e\. Realizar actividades de entendimiento de los datos, si se considera necesario ante los cambios.

4\. Modelado

a\. Conocimiento previo

i\. Elegir 3 algoritmos y 2 predictores para generar las regiones de decisión.

ii\. Elegir 2 de los algoritmos, que se caractericen por ser lentos y usarlos de forma directa (sin resampling) con todos

los atributos posibles, para medir el tiempo requerido para entrenar un modelo.

b\. Experimentos

i\. Especificar por algoritmo las variables a usar, así como si se van a escalar (normalizar o estandarizar) o no.

ii\. Explicar la estrategia de creación de CE, CV y CP, junto al método de remuestreo a utilizar.

iii\. Definir los valores de los hiperparámetros a probar.

iv\. Construir los modelos de todos los algoritmos bajo las condiciones establecidas.
